臺灣彰化地方法院民事判決　八十九年度簡上字第八八號
　　上　訴　人　乙○○○
　　被 上訴 人　唐澳
　　　　　　　　甲○○
右當事人間請求確認通行權存在等事件，上訴人對於中華民國八十九年四月七日本院
彰化簡易庭八十八年度彰簡字第五一九號第一審判決，提起上訴，本院判決如左：
    主      文
上訴駁回。
第二審訴訟費用由上訴人負擔。
    事      實
甲、上訴人方面：
一、聲明：
    (一)原判決廢棄。
    (二)確認上訴人就被上訴人共有坐落彰化縣花壇鄉○○段一０四一、一０四二地號
      如附圖所示Ａ部分面積０‧０００三一八公頃、Ｂ部分面積０‧０００四六八
      公頃、Ｃ部分面積０‧０００二二０公頃、Ｄ部分面積０‧０００四三三公頃
      、Ｅ部分面積０‧０００一三六公頃土地有通行權存在。
    (三)被上訴人應將如附圖所示Ｅ部分土地上高七十公分、寬二十五公分、長五百十
      公分磚造矮牆拆除，供上訴人通行。
    (四)被上訴人應容忍上訴人於如附圖所示Ｂ部分面積０‧０００四六八公頃、Ｃ部
      分面積０‧０００二二０公頃土地內之水溝上舖設水泥溝蓋，作為道路，供上
      訴人通行。
    (五)第一、二審訴訟費用由被上訴人負擔。
  二、陳述：除與第一審判決記載相同者，茲予引用外，並補稱：
    (一)查上訴人共有分管坐落彰化縣花壇鄉○○段九七０地號（即重測前口庄段口庄
      小段四八四之一０地號）土地雖係於民國六十二年間由重測前口庄段口庄小段
      四八四之五地號（即重測後明德段九０一地號）土地分割出重測前口庄段口庄
      小段四八四之七地號（即重測後明德段九０七地號）土地，再於六十四年間由
      重測前口庄段口庄小段四八四之七地號（即重測後為明德段九０七地號）土地
      依都市平均地權條例逕為分割而來。惟查，明德段九０一地號土地現所毗鄰之
      明德段八九三、八九四等地號土地延至八十五年六月十一日始開設為道路，故
      明德段九０一地號、九０七地號土地於六十二年、六十四年間並無道路可供通
      行，均屬袋地。準此，並非於六十二年、六十四年間由明德段九０一、九０七
      等地號土地分割出明德段九七０地號土地時，始形成明德段九七０地號土地不
      通公路，故本件與民法第七百八十九條所規定之情形尚有不同，自不適用該條
      規定。原判決竟認定本件有民法第七百八十九條規定之適用，自有違誤。
    (二)兩造雖曾於鈞院八十六年度訴字第五五０號排除侵害事件成立訴訟上和解，內
      容為：「被告（即被上訴人）願於原告（即上訴人）將共有如附圖所示坐落彰
      化縣花壇鄉○○段九七一─一地號（現仍屬同段地號九七一地號）面積０‧０
      ０九九一六公頃土地提供做為被告舖設道路使用供兩造通行後，將坐落同地段
      九七三地號土地上毗鄰前開九七一─一地號旁之現有矮牆全部拆除，並願容忍
      原告通行上開九七三地號土地，且願不再該九七三地號土地內為興建任何建物
      或妨害原告通行之行為」。惟明德段九七一地號土地為上訴人與訴外人白深淵
      、李唐麗美等人共有。按共有物之處分、變更及設定負擔，應得共有人全體之
      同意，民法第八百十九條第二項定有明文。因白深淵、李唐麗美等人不願將明
      德段九七一地號土地提供舖設道路，致該和解內容有給付不能情事，故被上訴
      人等即未依和解筆錄，將明德段九七三地號土地毗鄰同段九七一地號土地旁之
      現有矮牆全部拆除。故縱明德段九七一地號土地已被編定為計劃道路，惟與明
      德段九七一地號土地毗鄰之九七三地號既成道路上之現有矮牆，被上訴人迄今
      仍未拆除，則明德段九七０地號土地亦無從經由同段九七一地號土地通行至同
      段九七三地號既成道路。
    (三)按訴訟上之和解一經成立，即與確定判決有同一效力，故此項和解有無效之原
      因者，當事人僅得於三十日之不變期間內聲請繼續審判，並非當然無效，此觀
      民事訴訟法第三百八十條第二項之規定自明，最高法院四十六年台上字第一四
      三九號判例著有明文。又和解成立者，與確定判決有同一之效力，民事訴訟法
      第三百八十條第一項定有明文，是和解成立後，當事人不得更以該法律關係為
      標的，提起新訟，若更行起訴時，法院應以其為不合法而駁回之，最高法院五
      十五年台上字第二０八四號判決亦有明文。是上開和解雖有給付不能情事，然
      依最高法院四十六年台上字第一四三九號判例意旨該和解並非當然無效，又依
      最高法院五十五年台上字第二０八四號判決意旨，上訴人亦不得再行起訴請求
      被上訴人拆除明德段九七三地號土地上毗鄰同段九七一地號旁之現有矮牆。因
      被上訴人就明德段九七三地號土地上毗鄰同段九七一地號旁之現有矮牆並未自
      行拆除，而上訴人亦不得再訴請其拆除，故本件明德段九七０地號土地自無從
      經明德段九七一地號土地通行至同段九七三地號既成道路。是明德段九七０地
      號土地現與公路無適宜之聯絡，自屬事實。
    (四)被上訴人於原審另主張明德段九七０地號土地北側之同前段九０八、九０七、
      九０六、九０三、九０一等地號土地為上訴人與白深淵、李唐麗美等人共有，
      而九０一、九０三等地號土地之北端均面臨既成巷道，故九七０地號土地可經
      上開五筆土地到達該既成巷道云云。按民法第七百八十七條第一項所謂土地與
      公路無適宜之聯絡，致不能為通常使用之情形，並不以土地絕對不通公路為限
      ，即雖有道路可通至公路，但其聯絡並不適宜，致不能為通常使用之情形者，
      亦包括在內，祇須土地與公路無適宜之聯絡，致不能為通常使用，而被通行之
      土地，又為損害最少之處所，即應認土地所有人有通行之權利，至其前此有無
      通行他人所有土地，在所不問，最高法院八十四年度台上字第一四九七號判決
      著有明文。查明德段九０八、九０六等地號土地為上訴人及訴外人白絹、白宗
      仁、白深淵等人共有，而同段九０七、九０三、九０一及九七０等地號土地則
      為上訴人與訴外人白深淵、李唐麗美等人共有，是被上訴人於原審主張上訴人
      可得通行土地之共有人並不全然相同，而白絹、白宗仁、白深淵、李唐麗美亦
      不同意上訴人通行上開土地。且明德段九０一、九０三等地號土地現由白深淵
      、李唐麗美分管使用，白深淵在地上建有房屋，而李唐麗美在地上則種植農作
      物。再依被上訴人所主張上訴人可得通行之路徑長達近一百九十公尺。準此，
      若依被上訴人主張之通行方法，則須拆除白深淵所建房屋、剷除李唐麗美所種
      植之農作物及須通行鄰地長達近一百九十公尺，自對被通行土地之損害甚多。
      反觀上訴人所主張通行之明德段一０四一、一０四二等地號土地，在系爭矮牆
      東側部分土地現由彰化縣花壇鄉公所鋪設柏油，已成彰化縣花壇鄉○○村○○
      路○段道路之一部，在系爭矮牆西側部分土地則已開設成溝渠，並原由彰化縣
      花壇鄉公所在其上鋪設水泥溝蓋。準此，上訴人主張通行之明德段一０四一、
      一０四二等地號土地之部份，被上訴人均未在使用，且為同段九七０地號土地
      最早之通行方法，是上訴人主張通行之方法自對被通行土地，為損害最少之處
      所。縱上訴人有如被上訴人所主張可通行明德段九０八、九０七、九０六、九
      ０三、九０一等地號土地至道路，但其聯絡並不適宜，已致明德段九七０地號
      土地有不能為通常使用之情形。
    (五)被上訴人於本件訴訟繫屬後即八十八年十一月間，將如附圖所示Ｂ部分面積０
      ‧０００四六八公頃、Ｃ部分面積０‧０００二二０公頃土地內之水溝上公所
      所舖設之水泥溝蓋，非法拆除，阻礙上訴人通行。按有通行權之人，於必要時
      ，得開設道路，民法第七百八十八條定有明文，為此上訴人請求被上訴人應容
      忍上訴人於如附圖所示Ｂ、Ｃ部分土地內之水溝上舖設水泥溝蓋，作為道路，
      供上訴人通行，自有理由。
    (六)被上訴人於原審尚主張系爭矮牆西邊，有高速行駛之電聯車，系爭矮牆一旦拆
      除，會有社區幼童至火車鐵道玩耍，造成人命事故危險云云。惟鐵路局已在鐵
      道旁完成安全圍牆設置，被上訴人所言情事，已無發生之可能。
    (七)按土地因與公路無適宜之聯絡，致不能為通常使用者，土地所有人得通行周圍
      地以至公路，民法第七百八十七條第一項定有明文，又民法創設鄰地通行權，
      原為發揮袋地之利用價值，使地盡其利，增進社會經濟之公益目的，是以袋地
      無論由所有權或其他利用權人使用，周圍地之所有權及其他利用權人均有容忍
      其通行之義務，民法第七百八十七條規定土地所有權人鄰地通行權，依同法第
      八百三十三條、第八百五十條、第九百十四條之規定準用於地上權人、永佃權
      人或典權人間，及各該不動產物權人與土地所有權人間，不外本此立法意旨所
      為一部分例示性質之規定而已要非表示於所有權以外其他利用權人間即無相互
      通行鄰地之必要而有意不予規定，從而鄰地通行權，除上述法律已明定適用或
      準用之情形外，於其他土地利用權人相互間（包括承租人、使用借貸人在內）
      ，亦應援用「相類似案件，應為相同之處理」之法理，為之補充解釋，以求貫
      徹，最高法院七十九年第二次民事庭會議決議可資參照。本件上訴人所共有分
      管之明德段九七０地號土地因與公路無適宜之聯絡，致不能為通常使用，而有
      通行鄰地即被上訴人共有同段一０四一、一０四二等地號如附圖所示Ａ、Ｂ、
      Ｃ、Ｄ、Ｅ部分土地，以至既成道路即彰化縣花壇鄉○○村○○路○段公路之
      必要，惟被上訴人竟在該供通行土地上築設高七十公分、寬二十公分、長五百
      十公分之矮牆及將原由彰化縣花壇鄉公所所舖設之水泥溝蓋非法拆除，阻止上
      訴人通行，上訴人提起本件第一審之訴，自有理由。
    (八)民法第七百八十九條立法理由謂：「查民律草案第一千零十條理由謂因土地之
      一部讓與或分割，致生不通公路之土地者，其結果由當事人之任意行為而然。
      故其土地之所有人，袛能不給報償而通行於受讓人取得之公路接續地，或讓與
      人現存之公路接續地，或已屬於他分割人之公路接續地，其他之鄰地所有人，
      不負許其通行之義務。此本條所由設也」。查本件上訴人共有分管坐落明德段
      九七０地號土地雖由明德段九０七地號土地所分割出來，而明德段九０七地號
      土地則分割自同段九０一地號土地。惟查，明德段九０一地號土地現所鄰接之
      同段八九三、八九四地號道路係於八十五年六月十一日始開設為道路，故明德
      段九０一、九０七地號土地於六十二年、六十四年間並無道路可供通行，均屬
      袋地。準此，明德段九０一、九０七地號土地並非於六十二年、六十四年間土
      地分割出九七０地號土地時，始形成九七０地號土地不通公路，故明德段九七
      ０地號土地不通公路，並非上訴人之任意分割行為所致，本件與民法第七百八
      十九條所規定之情形尚有不同，自不適用民法第七百八十九條規定。原判決竟
      認定本件有民法第七百八十九條規定之適用，自有違誤。
  三、證據：除援用原審之立證方法外，並補提立法理由資料一件、地籍圖謄本三件
      為證，另聲請履勘現場。
乙、被上訴人方面：
一、聲明：
    (一)上訴駁回。
    (二)第二審訴訟費用由上訴人負擔。
二、陳述：除與第一審判決記載相同者，茲予引用外，並補稱：
    (一)按土地因與公路無適宜之聯絡，致不能為通常使用者，土地所有人得通行周圍
      地以至公路，固為民法第七百八十七條第一項所明文規定。惟適用該規定，須
      以土地所有人之土地係屬袋地為前提要件，觀諸該規定之法理甚明。又按因土
      地一部之讓與或分割，致有不通公路之土地者，不通公路土地之所有人，因至
      公路，僅得通行受讓人或讓與人或他分割人之所有地，前項情形，有通行權人
      無須支付償金，此為民法第七百八十七條所明定。考其立法之目的，乃在於防
      止袋地通行權之濫用，藉由自己土地之分割，不使用自己土地作為通路，反欲
      不當擴張其鄰地通行權，主張使用鄰地，致造成鄰地之損害，有失公平與正義
      原則。又所謂因土地一部之讓與或分割，致有不通公路之土地，其中之分割，
      不以協議分割或法院判決分割為限，即令政府因公用徵收或都市計畫而逕為分
      割，致有不通公路之土地之情形，亦包括在內。
    (二)查上訴人與訴外人白深淵、李唐麗美等人共有之明德段九七０地號土地，係由
      上訴人所分管耕作之事實，為上訴人所自認。惟同段鄰地九七一、九０七、九
      ０三、九０一等地號土地，亦屬上訴人與訴外人白深淵、李唐麗美等人共有，
      而明德段九０八、九０六等地號土地則為上訴人與訴外人白絹、白宗仁、白深
      淵等人共有，且明德段九七０、九七一、九０七等地號土地均由上訴人分管使
      用之事實，亦為上訴人所不爭執，復經原審履勘現場查明無誤。明德段九０一
      地號土地既已銜接既成道路可與台一號省道相連接。上訴人所分管之明德段九
      七０地號土地既與同段九七一、九０七等地號土地相連在一起，明德段九七０
      地號土地可經由同段九七一、九０七等地號土地，再經由同段九０一地號土地
      之道路，與台一號省道相聯絡，足證上訴人所分管之明德段九七０地號土地，
      基本上並非袋地。惟上訴人竟故意將明德段九０一地號土地與同段九０七地號
      土地界線，以鐵絲網圍起來，藉以偽裝無通路。實際上，拆除該鐵絲網不費吹
      灰之力，即可完成，並非袋地，亦無如上訴人所主張須拆除白深淵所建房屋，
      剷除李唐麗美所種植之農作物及須通行鄰地長達近一百九十公尺，自對被通行
      土地之損害甚多之事實，是上訴人主張明德段九七０地號土地為袋地乙節，顯
      然不實。又明德段八九三、八九四等地號道路土地，僅係國有財產局於八十五
      年六月十一日始辦妥所有權第一次登記，並非於彼時起始開設為道路，上訴人
      顯有誤會。
    (三)次查明德段九七０地號土地，原係由重測前口庄段口庄小段四八四─七地號土
      地（即重測後為明德段九０一地號）分割而來，本件上訴人與訴外人白深淵、
      李唐麗美等人共有，並由上訴人所分管之明德段九七０、九０七等地號土地，
      既係由同段九０一地號土地分割而來，而同段九０一、九０三地號土地復有道
      路可以連台一號省道，依前開規定，上訴人自僅得通行他分割人之所有地，即
      明德段九０一、九０三等地號土地，何況明德段九０一、九０三等地號土地，
      目前仍屬上訴人與訴外人白深淵、李唐麗美等人共有，並非訴外人白深淵、李
      唐麗美單獨所有。依據民法第八百十八條規定，各共有人按其應有部分，對於
      共有物之全部有使用收益之權，上訴人自更應僅得通行該九０一地號土地，以
      至台一號省道，而不得主張通行被上訴人所共有明德段一０四一、一０四二等
      地號土地，以便宜之方法通行被上訴人耗費鉅資開闢之明德段九七三地號道路
      甚明。從而，上訴人顯無通行被上訴人所有明德段一０四一、一０四二等地號
      土地之權利。而其求確認就附圖所示Ａ、Ｂ、Ｃ、Ｄ、Ｅ部分土地有通行權存
      在，即屬欠缺權利保護之必要要件。
    (四)至於上訴人請求被上訴人將如附圖所示Ｅ部分土地上高七十公分、寬二十五公
      分、長五百十公分磚造矮牆拆除，供上訴人通行及追加第四項聲明請求被上訴
      人應容忍上訴人於如該附圖所示Ｂ、Ｃ部分土地內之水溝上舖設水泥溝蓋作為
      道路，供上訴人通行乙節，必須以上訴人對於被上訴人共有明德段一０四一、
      一０四二等地號土地有通行權存在為前題要件。惟其通行權既不存在，已如前
      述，則該等請求，亦屬無理由。況查，該矮牆基於安全之理由，絕對不能拆除
      ，因為矮墻之西邊有高速行駛之電聯車，每日通行次數甚夥，且矮墻西側有深
      達一公尺半之排水溝，一旦拆除之後，被上訴人之社區幼童會跑到火車鐵道附
      近玩耍，造成人命事故之危險，則基於安全之考量，亦不宜拆除。上訴人主張
      鐵路局已在鐵道旁完成安全圍牆設置乙節，要非事實，又縱已設置安全圍牆，
      亦無法去除矮墻西側有深達一公尺半之排水溝，一旦拆除後所生之危險，夜間
      機車騎士或駕駛人很容易衝入該水溝內造成人命事故。
    (五)被上訴人所共有明德段九七三地號土地，固經規劃為花壇鄉○市○○道路用地
      ，惟尚未經政府依法徵收，係由被上訴人共同耗費鉅資自行開闢，而明德段九
      七一地號土地亦同為花壇鄉○市○○道路用地。上訴人如要通行被上訴人自費
      共同開闢之明德段九七三地號土地道路，解決之道甚為單純，僅須上訴人與其
      共有人白深淵、李唐麗美等人協力將明德段九七一地號土地闢為道路，使規劃
      為都市○○道路用地早日實現成為道路，即可自然而然與明德段九七三地號土
      地道路相銜接，而無須上訴人白費訴訟程序，提起本件毫無理由之訴訟。況查
      ，上訴人業與被上訴人於八十六年九月四日在鈞院民事庭成立和解，其條件為
      ：「被告願於原告將共有如附圖所示彰化縣花壇鄉○○段九七一─一地號（現
      仍為同地段九七一地號，面積０‧００九一六公頃土地）提供做為被告舖設道
      路使用，供兩造通行後，將坐落同地段第九七三地號土地上毗鄰前開九七一地
      號旁之現有矮墻全部拆除，並願容忍原告通行上開九七三地號土地，且願不在
      該九七三地號土地內興建任何建築物或妨害原告通行之行為。」，乃上訴人竟
      缺乏誠信，於和解成立後，拒不履行和解條件，即遽而提起本件訴，更見其欠
      缺權利保護之要件。又上訴人既僅能通行分割後明德段九０一、九０三等地號
      土地之道路與公路連絡，而明德段九七０地號土地地目為田，僅能供農用，欲
      供農用應應由明德段九０一、九０三等地號土地之道路通行，不得通行被上訴
      人所共有明德段一０四一、一０四二等地號土地，使用明德段九七三地號道路
      ，是上訴人請求被上訴人拆除矮牆及容忍其開設道路，均非正當。原審因而認
      定上訴人依民法第七百八十九條規定，僅得通行該非分割之所有地，即由明德
      段九七０地號土地經同段九七一、九０八、九０七、九０一等地號土地，以銜
      接北側巷道，即可連接台一線省道，而無權要求通行被上訴人所有之土地，雖
      該通路動線較長。惟查，上訴人當初規劃土地時已有考量，如不合乎一般經濟
      使用法則，其後果即需自行承擔，要無通路請求權存在等語，自屬精闢獨到之
      見解。是上訴人主張：「其聯絡並不適宜，已致系爭九七０地號土地有不能為
      通常使用之情形。」云云，即非正當。
    (六)民法第七百八十九條明定：「因土地一部之讓與或分割，致有不通公路之土地
      者，不通公路土地之所有人因至公路，僅得通行受讓人或讓與人或他分割人之
      所有地。前項情形，有通行權人無須支付償金。」，並未限定協議分割或法院
      判決分割為限，即令政府因公用徵收或都市計畫而逕為分割，致有不通公路之
      土地，亦有其適用。明德段九七０地號土地既由上訴人與訴外人白深淵、李唐
      美麗等人所共有，且上訴人所分管，而同為上訴人所共有同段九０一地號土地
      ，目前既已連接明德段八九三、八九四地號道路，並可通往台一號省道，則上
      訴人自唯有依照上開規定，僅得通行明德段九０一地號土地與公路聯絡，並非
      上訴人所謂之袋地，上訴人主張明德段八九三、八九四地號道路係於八十五年
      六月十一日開設云云，並非實在。上訴人辯稱明德段九七０地號土地無民法第
      七百八十九條第一項規定之適用云云，顯不足採。本件經鈞院於九十年六月二
      十二日履勘現場，經勘明：「一系爭土地北方道路東邊出口可連接一號省道，
      省道往西行只能通到白深淵之磚造二層樓房空地，九０一、九０三地號之界址
      在白深淵所圍之籬笆，依現狀無法通行。二如自一０四一、一０四二地號通往
      北方道路，依現狀通過稻田，據被上訴人口述，機車驕車均無法通行，必須經
      過他人之田埂。三上訴人主張之通行位置係位於被上訴人所有建物即門牌彰化
      縣花壇鄉○○路○段二九五之四五號右前方之位置，門前之道路在之前係私人
      舖設，目前由公所舖設柏油路面，約八米寬，可會車，向南可連接南口二號道
      路，再連接一號省道，系爭道路西方有鐵路局之高牆，約五米高。四系爭土地
      東方臨接一０四一、一０四二號位置有一‧一米寬之水溝，據被上訴人口述，
      係位於一０四一地號土地上，水溝之東方有矮牆約七十二公分，亦為被上訴人
      所築，已築有六七年。」等情記明於勘驗筆錄。其中所謂只能通到白深淵之磚
      造二層樓房空地，九０一、九０三地號之界址在白深淵所圍之籬笆，依現狀無
      法通行乙節，必須由上訴人依據民法第七百八十七條第一項規定，向白深淵起
      訴主張通行權拆除該障礙物，不得任由上訴人濫用權利，遽向被上訴人主張通
      行明德段一０四一、一０四二號土地。
  三、證據：援用原審之立證方法，並聲請向彰化縣花壇鄉公所調閱明德段八九三、
      八九四地號土地歷年舖設柏油路面之資料。
丙、本院依聲請履勘現場，並依職權向彰化縣花壇鄉公所函查明德段八九三、八九四
    地號土地何時供作公眾通行之道路。
    理      由
一、上訴人於原審起訴主張坐落彰化縣花壇鄉○○段九七０地號土地為上訴人與訴外
    人白深淵、李唐麗美等人共有，目前則由上訴人分管中，因與公路無適宜之聯絡
    ，致不能為通常之使用，而有通行被上訴人共有坐落同段一０四一、一０四二等
    地號土地，以至既成道路之必要，惟被上訴人竟在該應供通行土地上築設矮牆，
    阻止上訴人通行，爰依民法鄰地通行權之規定，請求判決如聲明欄第二～四項所
    示（原審判決事實理由欄內誤載為「(一)確認原告就被告等共有坐落一０四一、一
    ０四二地號如附圖所示Ａ部分面積０‧０００八二三公頃、Ｂ部分面積０‧００
    ０七三九公頃、Ｅ部分０‧０００一三六公頃土地有通行權存在。(二)被告等應將
    如附圖所示Ｆ部分土地上高七十公分、寬二十五公分、長五百十公分磚造矮牆拆
    除，供原告通行。(三)被告等應容忍原告於附圖所示Ａ部分土地內水溝上舖設水泥
    溝蓋，作為道路供原告通行。」）等語。
二、被上訴人則以上訴人共有並由其分管之明德段九七０地號土地，乃分割自上訴人
    共有同段九０七、九０一等地號土地，而明德段九０一地號土地所面臨之北側道
    路向東可通往台一號省道，依民法七百八十九條規定，上訴人僅得通行明德段九
    ０七、九０一等地號土地以至北側道路，故上訴人共有之明德段九七０地號土地
    並不符合通行權之要件，是上訴人請求確認通行權存在，及被上訴人應拆除矮牆
    、容忍上訴人舖設溝蓋與通行，均於法無據等語資為防禦方法。
三、本件上訴人主張坐落彰化縣花壇鄉○○段九七０地號土地為其與訴外人訴外人白
    深淵、李唐麗美等人共有，目前則由上訴人分管等情，業據上訴人於原審提出土
    地登記簿謄本、地籍圖謄本等件為證，且為被上訴人所不爭執，自堪信上訴人此
    部分之主張為真實。又明德段九七０地號土地乃分割自同段九０七地號土地，而
    同段九０七地號土地則分割自同段九０一地號土地，及明德段九０一地號土地可
    經由毗鄰同段八九三、八九四地號道路土地即北側道路向東對外聯絡台一號省道
    等情，亦有被上訴人於原審提出現場示意圖、現場照片等件為證，復經本院依聲
    請履勘現場屬實。是以本件爭點之所在，乃在於上訴人共有之明德段九七０地號
    土地，對於被上訴人所有同段一０四一、一０四二等地號土地之通行權是否存在
    乙節。
四、按「民法創設鄰地通行權之目的，原為發揮袋地之利用價值，使地盡其利，以增
    進社會經濟之公益，以袋地無論由所有人或其他利用權人使用，周圍地之所有人
    及其他利用權人均有容忍其通行之義務。民法第七百八十七條規定土地所有人鄰
    地通行權，依同法第八百三十三條、第八百五十條、第九百十四條之規定準用於
    地上權人、永佃權人或典權人間，及各該不動產物權人與土地所有人間，不外本
    此立法意旨所為一部分例示性質之規定而已，要非表示於所有權以外其他土地利
    用權人間即無相互通行鄰地之必要，而有意不予規定。從而，鄰地通行權，除上
    述法律已明定適用或準用之情形外，於其他土地利用權人相互間，亦應援『相類
    似案件，應為相同之處理』之法理，為之補充解釋，以求貫徹。‧‧‧兩造分管
    系爭土地之結果，致被上訴人分管之土地不通於公路，與民法第七百八十九條第
    一項所定因土地一部分分割致不通於公路之土地者相類似，得類推民法第七百八
    十七條及第七百八十九條第一項規定‧‧‧」，最高法院八十二年度台上字第五
    八０號民事判決可資參照。又按依據民法第七百八十七條至七百八十九條等規定
    ，行使鄰地通行權須具備下列之要件：(一)須為土地所有人或其他利用權人，(二)須
    土地與公路無適宜之聯絡，(三)須土地使用所必要，(四)須非因土地所有人之任意行
    為所致，始足當之。
五、經查，上訴人共有分管之明德段九七０地號土地，與同為上訴人共有之同段九０
    八、九０六、九０七、九０三、九０一等地號土地，原均由重測前口庄段口庄小
    段四八四─五地號土地分割出來，此為兩造不爭之事實，並有卷附土地登記簿謄
    本附卷可按。次查，觀諸卷附地籍圖謄本、現場照片、土地登記簿謄本等資料可
    知，重測前口庄段口庄小段四八四─五地號土地西側為縱貫鐵路所阻隔，南側則
    為水溝及被上訴人搭建之矮牆所阻隔，東側則為訴外人所有之田地所阻隔，僅可
    經由毗鄰北側同段八九三、八九四等地號土地，向東對外聯絡台一號省道；另共
    有人白深淵及上訴人皆因買賣各別取得前開土地應有部分，其取得之時間則為六
    十二年二月十四日；再由上訴人自承坐落明德段九０一、九０三等地號土地上，
    有訴外人白深淵所有之傳統磚造水泥瓦屋頂之老舊平房存在，及明德段九０一、
    九０三等地號土地分別由白深淵、李唐麗美等人分管建屋或耕作使用等情，足可
    推認早年重測前口庄段口庄小段四八四─五地號土地對外聯絡之路線，係經由位
    於北側之明德段八九三、八九四等地號土地，向東聯絡台一號省道，與事實較為
    相符，否則訴外人白深淵、李唐麗美等人豈有可能未經過任何道路，即能由台一
    號省道或被上訴人所有之明德段九七三、一０四一、一０四二等地號土地，空降
    到渠等之住家或分管之農田。準此，足見上訴人主張明德段八九三、八九四等地
    號土地延至八十五年間經編定為道地目後，始有道路形式存在云云，顯與事實不
    符，尚無可採。又查，上訴人另主張明德段九七０地號土地早先乃經由被上訴人
    所有之同段一０四一、一０四二等地號土地對外聯絡云云，不僅為被上訴人所否
    認，且未據上訴人舉證以實其說，自難採信。另查，明德段九七０地號土地自同
    段九０七、九０一等地號土地分割出來，其分割原因固非全然源於共有人任意分
    割行為所致，部分乃由主管機關依都市平均地權條例逕為分割（卷附土地登記簿
    謄本參照），然客觀上明德段九七０地號土地不通北側明德段八九三、八九四地
    號道路土地，乃由於各共有人間分管行為所致，顯然基於共有人間之任意行為，
    足見上訴人關於「非任意行為致不通公路」之抗辯，尚難採認。綜上論述，本件
    情形與民法第七百八十九條規定之情形相類似，依前開最高法院判決意旨及說明
    ，自得類推適用民法第七百八十九條規定。據此，被上訴人辯稱：上訴人分管之
    明德段九七０地號土地，僅能通行分管後之公路接續地，即明德段九０一、九０
    三等地號土地，而不得對周圍地即被上訴人共有之同段一０四一、一０四二等地
    號土地主張鄰地通行權，自屬有據。
六、從而，上訴人共有分管之明德段九七０地號土地，對於被上訴人共有之同段一０
    四一、一０四二等地號土地之鄰地通行權既不存在，則上訴人本於民法鄰地通行
    權之規定，請求「(一)確認上訴人就被上訴人共有坐落彰化縣花壇鄉○○段一０四
    一、一０四二地號如附圖所示Ａ部分面積０‧０００三一八公頃、Ｂ部分面積０
    ‧０００四六八公頃、Ｃ部分面積０‧０００二二０公頃、Ｄ部分面積０‧００
    ０四三三公頃、Ｅ部分面積０‧０００一三六公頃土地有通行權存在。(二)被上訴
    人應將如附圖所示Ｅ部分土地上高七十公分、寬二十五公分、長五百十公分磚造
    矮牆拆除，供上訴人通行。(三)被上訴人應容忍上訴人於如附圖所示Ｂ部分面積０
    ‧０００四六八公頃、Ｃ部分面積０‧０００二二０公頃土地內之水溝上舖設水
    泥溝蓋，作為道路，供上訴人通行。」，於法即有未合，不應准許。原審為上訴
    人敗訴之判決，並駁回其假執行之聲請，依其理由，直接適用民法第七百八十九
    條之規定，雖屬不當，然依前開說明，本件類推適用第七百八十九條規定，其結
    果則無二致，核屬正當。上訴意旨指摘原判決不當，求予廢棄改判，核無理由，
    應予駁回。
七、本件事證已臻明確，兩造其餘攻擊防禦方法，均與判決結果不生影響，自無一一
    審究論列之必要。
據上論結，本件上訴為無理由，依民事訴訟法第四百三十六條之一第三項、第四百四
十九條第二項、第七十八條，判決如主文。
中　　　華　　　民　　　國　　九十一　　　年　　　四　　　月　　  三　  日
                                      臺灣彰化地方法院民事第二庭
~B審判長法官　何志通
~B法　　　官　林慧英
~B法　　　官　陳正禧
右正本係照原本作成。
本件不得上訴。
~B法院書記官　鄭秀鑾
中　　　華　　　民　　　國　　九十一　　　年　　　四　　　月　　  四　  日
